【裁判字號】    94,上,119
【裁判日期】    950705
【裁判案由】    損害賠償
【裁判全文】
臺灣高等法院高雄分院民事判決           94年度上字第119號
上  訴  人  丙○○
            乙○○
共      同
訴訟代理人  蘇俊誠律師
被上訴人    丁○○
            甲○○
共      同
訴訟代理人  江雍正律師
            許乃丹律師
複代理人    黃淑芬律師
上列當事人間請求損害賠償事件，上訴人於第一審刑事訴訟（臺
灣高雄地方法院92年度訴字第661 號）提起附帶民事訴訟，經臺
灣高雄地方法院於93年9 月27日以92年度附民字第163 號第一審
判決後，上訴人不服提起上訴，經本院刑事庭於94年6 月14日以
93年度附民上字第27號就被上訴人丁○○、甲○○部分裁定移民
事庭，本院於95年6月21日言詞辯論終結，判決如下：
    主      文
上訴駁回。
第二審訴訟費用由上訴人負擔。
    事實及理由
一、上訴人附帶民事訴訟起訴主張：原審共同被告戊○○與被上
    訴人丁○○為夫妻，上訴人丙○○、乙○○為其2 人之長子
    、長媳。被上訴人丁○○於57年間購買坐落高雄市○○區○
    ○段1062、1062-1地號土地及其上門牌高雄市新興區○○○
    路7 號4 樓之房屋（下稱系爭房地），借用其侄媳即被上訴
    人甲○○名義辦理所有權登記。上訴人因工作關係，乃經被
    上訴人丁○○之同意，自71年6 月間起，即居住於系爭房地
    。乃被上訴人丁○○與戊○○竟共同向上訴人丙○○謊稱：
    待丙○○將所有坐落花蓮縣之2 棟房屋賣出，自所得售屋現
    款中，交付新台幣（下同）330 萬元後，即將系爭房地過戶
    予上訴人丙○○等語，並於80年間將系爭房地所有權狀交付
    上訴人丙○○收執藉以取信。上訴人丙○○信以為真，遂於
    80年11月間將所有坐落花蓮縣2 棟房屋售出，並陸續自80年
    12月間起至81年1 月13日止，以轉帳、現金等方式，交付33
    0 萬元予被上訴人丁○○及戊○○。後因上訴人丙○○無法
    湊足辦理過戶所需之相關稅款，始未辦理系爭房地所有權之
    移轉登記，詎丁○○、戊○○嗣竟與其次子即原審共同被告
    佟光愷共同基於使公務員登載不實文書之犯意聯絡，明知系
    爭房地所有權狀已於80年間交給上訴人丙○○保管，作為上
    訴人丙○○買受系爭房地之憑證，竟推由被上訴人甲○○於
    82年6 月22日以系爭房地所有權狀遺失之不實事由，向高雄
    市政府地政處新興地政事務所申請補發新所有權狀，再於84
    年7 月3 日以假買賣真贈與，藉以逃漏稅捐之方式，委託不
    知情之代書持佟光愷及被上訴人甲○○之印鑑及所需文件，
    向新興地政事務所辦理系爭房地所有權移轉登記予佟光愷，
    足以生損害於上訴人丙○○及地政機關對不動產登記管理之
    正確性，爰依民法第184 條第1 項、第185 條第1 項前段、
    第197 條、第179 條提起本件附帶民事訴訟，聲明求為判決
    ：
    (一)被上訴人與戊○○、佟光愷應連帶給付上訴人330 萬元，
    及自民國81年1 月13日起至清償日止，按週年利率百分之五
    計算之利息，(二)訴訟費用由被上訴人與戊○○、佟光愷連帶
    負擔，(三)願供擔保，請准宣告假執行。
二、被上訴人則以：
  (一)本院刑事庭93年度上訴字第1203號（原審92年度訴字第661
    號）雖就上訴人丙○○告訴被上訴人謊報遺失系爭房地所有
    權狀，申請補發新所有權狀部分，判決被上訴人共同涉犯刑
    法第214 條使公務員登載不實之偽造文書罪，惟該罪顯與上
    訴人主張之受詐騙而支付330 萬元之事實無關，即上訴人於
    本件主張因侵權行為請求損害賠償330 萬元之系爭房地價款
    顯非基於本院刑事判決所認定之犯罪事實而生，本件附帶民
    事訴訟顯已失其附麗，上訴人自不得於本件附帶民事訴訟程
    序中請求。縱其另認有不當得利之問題，亦應另為起訴主張
    ，其逕於本件附帶民事訴訟中併予請求，於法未合。
  (二)上訴人於本件侵權行為損害賠償之請求權早已罹於時效，縱
    認其得請求賠償，被上訴人仍得依法拒絕賠償。而其主張不
    當得利返還請求權部分，迄未能舉證證明被上訴人如何得利
    及致上訴人因此受有損害之直接因果關係，亦難認其請求為
    有理由等語，資為抗辯。
三、本件原審對於上訴人之請求，判決其訴及假執行之聲請均駁
    回，上訴人聲明不服，上訴聲明求為判決：(一)原判決廢棄。
    (二)被上訴人應連帶給付上訴人330 萬元及自81年1 月13日起
    至清償日止，按週年利率百分之五計算之利息。(三)第一、二
    審訴訟費用由被上訴人連帶負擔。(四)願供擔保請准宣告假執
    行。被上訴人則答辯聲明：(一)上訴駁回，(二)訴訟費用由上訴
    人負擔，(三)如受不利判決，願供擔保，請准免予假執行。（
    上訴人對戊○○、佟光愷請求部分，業經原審及本院刑事庭
    ，以刑事附帶民事訴訟判決敗訴確定。）
四、兩造不爭執之事項如下，並有本院93年度上訴字第1203號刑
    事判決1 份在卷可稽，堪予採信：
  (一)原審共同被告戊○○與被上訴人丁○○為夫妻，上訴人丙○
    ○、乙○○為其2 人之長子、長媳，被上訴人丁○○於57年
    間購買系爭房地，借用其侄媳即被上訴人甲○○名義，辦理
    所有權登記。
  (二)被上訴人甲○○於82年6 月22日以所有權狀遺失為由，向高
    雄市政府地政處新興地政事務所申請補發系爭房地之所有權
    狀，經該事務所於同年8 月3 日補發。系爭房地則於84年7
    月3 日以買賣為原因，移轉所有權予被上訴人丁○○之次子
    佟光愷。
  (三)本院刑事庭93年度上訴字第1203號於94年6 月14日就上訴人
    丙○○告訴被上訴人謊報遺失系爭房地所有權狀，申請補發
    新所有權狀部分，判決被上訴人共同犯刑法第214 條使公務
    員登載不實之偽造文書罪，各處有期徒刑4 月，緩刑2 年確
    定。
五、兩造爭執之事項為：(一)上訴人乙○○得否於刑事訴訟程序提
    起附帶民事訴訟？(二)上訴人丙○○就本院93年度上訴字第12
    03號刑事判決所認定之犯罪事實，得否於本件刑事附帶民事
    訴訟，主張依民法第184 條第1 項、第185 條第1 項前段、
    第197 條、第179 條，請求被上訴人連帶賠償系爭房地價款
    330 萬元及其法定遲延利息？
六、上訴人乙○○得否於刑事訴訟程序提起附帶民事訴訟？
    按因犯罪而受損害之人，於刑事訴訟程序得附帶提起民事訴
    訟，對於被告及依民法負賠償責任之人請求回復其損害，刑
    事訴訟法第487 條第1 項定有明文。經查上訴人乙○○固指
    訴被上訴人與戊○○、佟光愷等人涉犯刑法詐欺取財、使公
    務員登載不實及違反稅捐稽徵法等罪嫌，惟依本院93年度上
    訴字第1203號刑事判決，僅認定上訴人丙○○及地政機關始
    為該件刑事案件被上訴人偽造文書犯行之被害人，此有本院
    93 年 度上訴字第1203號刑事判決1 份附卷足憑，從而該件
    因偽造文書犯罪而受損害之人係上訴人丙○○而非上訴人乙
    ○○，揆諸上開說明，上訴人乙○○對被上訴人於刑事附帶
    民事訴訟，請求侵權行為損害賠償及返還不當得利，自與法
    未合應予駁回。
七、上訴人丙○○就本院93年度上訴字第1203號刑事判決所認定
    之犯罪事實，得否於本件刑事附帶民事訴訟，主張依民法第
    18 4條第1 項、第185 條第1 項前段、第197 條、第179 條
    請求被上訴人連帶賠償系爭房地價款330 萬元及其法定遲延
    利息？
    按因犯罪而受損害之人，於刑事訴訟程序固得附帶提起民事
    訴訟，對於被告請求回復其損害，但其請求回復之損害，以
    被訴犯罪事實所生之損害為限，否則縱令得依其他事由，提
    起民事訴訟，亦不得於刑事訴訟程序附帶為此請求（參閱最
    高法院60年台上字第633 號判例）。經查上訴人丙○○雖告
    訴被上訴人與戊○○、佟光愷等人涉犯刑法詐欺取財、使公
    務員登載不實及違反稅捐稽徵法等罪嫌，然該案依本院93年
    度上訴字第1203號刑事判決認定，僅係被上訴人明知系爭房
    地之所有權狀已於80年間交由上訴人丙○○保管，並未遺失
    ，竟推由上訴人甲○○於82年6 月22日以系爭房地所有權狀
    遺失為由，向新興地政事務所謊報遺失，並申請補發新所有
    權狀，使該地政事務所承辦之公務員將此不實事項登載於職
    務上所掌之土地、建物所有權狀登記簿公文書上，並於82年
    8 月3 日補發新所有權狀，足生損害於原持狀人丙○○及地
    政機關對房、地所有權登記管理之正確性。嗣於84年7 月3
    日委託不知情之代書持新發之所有權狀及其他相關文件，向
    新興地政事務所辦理系爭房地過戶予佟光愷等事實，有本院
    93年度上訴字第1203號刑事判決1 份在卷足稽，足見該刑事
    判決所認定之犯罪事實，係被上訴人侵害上訴人丙○○保管
    系爭房地真正所有權狀之權利，而非認定上訴人丙○○主張
    之受詐騙而支付330 萬元之事實，是上訴人丙○○於本件主
    張依侵權行為請求損害賠償系爭房地價款330 萬元，顯非基
    於前揭刑事判決所認定之犯罪事實而生。而檢察官起訴被上
    訴人丁○○詐欺取財部分，業經原審及本院刑事庭判決不受
    理確定在案，原法院刑事庭就上訴人丙○○對被上訴人丁○
    ○詐欺取財部分之附帶民事訴訟請求予以判決駁回，丙○○
    對之上訴後，本院刑事庭依法應將其上訴駁回，其誤將之裁
    定移送民事庭，本院民事庭自應駁回丙○○此部分之上訴，
    不因其移送民事庭而受影響。另檢察官並未對被上訴人甲○
    ○起訴詐欺取財罪嫌，丙○○對甲○○提起附帶民事訴訟，
    請求給付詐欺取財之金額亦顯不合法，原法院刑事庭就此部
    分判決駁回其訴，亦無不合，丙○○對之提起上訴，本院刑
    事庭本應將其上訴駁回，其亦誤將之裁定移送民事庭，本院
    民事庭自亦應駁回其此部分之上訴，不因其移送民事庭而受
    影響。至於上訴人丙○○主張另依不當得利請求，亦係應另
    為起訴請求之問題。揆諸上揭判例意旨，亦非法之所許。
八、綜上所述，上訴人丙○○、乙○○於本院93年度上訴字第12
    03號刑事訴訟程序提起附帶民事訴訟，請求依民法第184 條
    第1 項、第185 條第1 項前段、第197 條、第179 條，被上
    訴人應連帶賠償或返還系爭房屋價款330 萬元及其法定遲延
    利息即屬不合法，不應准許。原審判決駁回上訴人之訴及假
    執行之聲請，經核尚無不合，上訴意旨求予廢棄改判，非有
    理由，應予駁回。
九、上訴人於本院所為訴之追加部分，另以裁定駁回，附此明
    。
十、據上論結，本件上訴為無理由，依民事訴訟法第449 條第1
    項、第78條，判決如主文。
中    華    民    國    95    年    7     月    5     日
                            民事第三庭
                                審判長法官  張國彬
                                法      官  簡色嬌
                                法      官  吳登輝
以上正本證明與原本無異。
如對本判決上訴，須於判決送達後20日內向本院提出上訴狀，其
未表明上訴理由者，應於上訴後20日內向本院提出上訴理由書（
均須按他造當事人之人數附繕本）。上訴時應提出委任律師或具
有律師資格之人之委任狀，並依附註條文規定辦理。
中    華    民    國    95    年    7     月    7     日
                                書  記  官  黎  珍
附註：
民事訴訟法第466條之1：
對於第二審判決上訴，上訴人應委任律師為訴訟代理人，但上訴
人或其法定代理人具有律師資格者，不在此限。
上訴人之配偶、3 親等內之血親、2 親等內之姻親，或上訴人為
法人、中央或地方機關時，其所屬專任人員具有律師資格並經法
院認為適當者，亦得為第三審訴訟代理人。第1 項但書及第2 項
情形，應於提起上訴或委任時釋明之。
                                               KA


司法院資訊處製作；財團法人民間司法改革基金會備份。
